【裁判字號】    95,易,577
【裁判日期】    951108
【裁判案由】    偽造文書
【裁判全文】
臺灣嘉義地方法院刑事判決               95年度易字第577號
公  訴  人  臺灣嘉義地方法院檢察署檢察官
被      告  甲○○
                    押)
上列被告因偽造文書案件，經檢察官提起公訴（九十五年度偵緝
字第六三一號），經本院合議庭裁定改依簡式審判程序，判決如
下：
    主  文
甲○○共同犯行使使公務員登載不實文書罪，處有期徒刑月，
如易科罰金，以銀元佰元即新臺幣玖佰元折算壹日。
    犯罪事實及理由
一、犯罪事實
    甲○○係大陸地區女子，與洪藍（業經本院以九十五年度嘉
    簡字第六六七號判決判處有期徒刑三月確定）並無結婚之真
    意，共同基於行使使公務員登載不實文書之犯意聯絡，為使
    甲○○得以進入臺灣地區打工牟利，由孫卓群（另案偵緝）
    以新臺幣（下同）二萬元，居中介紹，使洪藍與甲○○於民
    國九十二年七月五日在大陸福建省福州某處，辦理假結婚手
    續，並於同年月十七日在大陸地區辦妥假結婚登記，甲○○
    遂將辦妥之結婚證、結婚公證書及其身分證交予洪藍，洪藍
    即返臺，旋於同年八月八日，持上開結婚證、結婚公證書、
    甲○○之身分證件等文書，至嘉義縣民雄鄉戶政事務所申請
    辦理結婚戶籍登記，而使該管不知情之公務員，將此不實之
    結婚事項，登載於其職務上掌管之戶籍謄本電腦檔案公文書
    中，並據以列印核發記事欄註記「民國九十二年七月十七日
    與大陸地區人民甲○○結婚」此不實事項之戶籍謄本予洪藍
    ，足以生損害於戶政機關對戶籍管理之正確性。洪藍復於同
    日前往嘉義縣警察局民雄分局豐收派出所，填載「大陸地區
    人民進入臺灣地區保證書」一份，持以辦理對保手續，而使
    承辦警員將「經詢保證人洪藍稱：渠與被保人甲○○係夫妻
    關係，願意完全負起保證人責任」此等不實之事項，登載在
    其職務上掌管之該份保證書公文書之「對保或證明機關（構
    ）簽註意見欄」內，足以生損害於警察機關對大陸地區人民
    進入臺灣地區保證事務查核之正確性。嗣於九十二年八月十
    五日，洪藍委託不知情之旅行社代辦人員張銘剛，持上開戶
    籍謄本及「大陸地區人民進入臺灣地區保證書」等文件，以
    配偶來臺團聚為由，向內政部警政署入出境管理局申請甲○
    ○入境，而行使上開登載不實之戶籍謄本及保證書，經入出
    境管理局承辦人員實質審核結果，因未能發覺洪藍與甲○○
    假結婚之實情，乃誤發中華民國臺灣地區入出境許可證，使
    甲○○因而得於同年九月十七日持該入出境許可證，以形式
    上合法之公文書，掩飾實質非法之方法，以團聚為由，自高
    雄小港國際機場非法進入臺灣地區。
二、認定犯罪所憑證據
(一)被告甲○○於本院羈押庭、準備程序及審理時為有罪之陳述
    。
(二)共同被告洪藍於偵訊時之供述。
(三)證人張銘剛、方淑卿於偵訊時之證述。
(四)中華人民共和國結婚證、結婚證明書、財團法人海峽交流基
    金會證明書及戶籍謄本、入出國日期證明書、大陸地區人民
    進入臺灣地區保證書、流動人口登記聯單、大陸人士申請來
    台資料查詢及大陸人士入境證件保管查詢、委託書、翔鴻假
    期機票請款單及簽證請款單各一份、入出境查詢結果三紙。
三、新舊法比較說明
(一)刑法第二條第一項部分
    被告行為後，刑法於九十四年一月七日修正，同年二月二日
    公佈，業於九十五年七月一日施行。按行為後法律有變更者
    ，適用行為時之法律。但行為後之法律有利於行為人者，適
    用最有利於行為人之法律，修正後之刑法第二條第一項定有
    明文。該條之規定係規範行為後法律變更所生新舊法律比較
    適用之準據法，雖亦經修正，但因屬適用法律之準據法，本
    身尚無比較新舊法之問題，應一律適用裁判時之修正後刑法
    第二條之規定，決定適用之刑罰法律（最高法院九十五年五
    月二十三日刑事庭第八次會議決議可資參照）。
(二)關於罰金刑及貨幣單位由銀元修正為新臺幣之法律適用
    被告行為後，刑法第三十三條第五款關於「罰金：一元以上
    」之規定，修正為「罰金：新臺幣一千元以上，以百元計算
    之」，刑法法定本刑中列有罰金刑者，其法定最低度罰金刑
    因之提高，涉及科刑規範變更，自有新舊法比較必要，比較
    結果，以舊法有利於行為人，應適用舊法第三十三條第五款
    規定，定其罰金部分之法定刑。又九十五年七月一日修正公
    佈施行之刑法施行法第一條之一增訂：「（第一項）中華民
    國九十四年一月七日刑法修正施行後，刑法分則編所定罰金
    之貨幣單位為新臺幣。（第二項）九十四年一月七日刑法修
    正時，刑法分則編未修正之條文定有罰金者，自九十四年一
    月七日刑法修正施行後，就其所定數額提高為三十倍。但七
    十二年六月二十六日至九十四年一月七日新增或修正之條文
    ，就其所定數額提高為三倍」。經查，刑法第二百十四條自
    七十二年六月二十六日（即罰金罰鍰提高標準條例修正公佈
    日）迄今未修正，其罰金之法定刑為「五百元」（貨幣單位
    為「銀元」），再依罰金罰鍰提高標準條例第一條前段規定
    罰金刑提高十倍為「銀元五千元」，依現行法規所定貨幣單
    位折算新臺幣條例規定折算為「新臺幣一萬五千元」；又於
    刑法施行法第一條之一施行日（即九十五年七月一日）後，
    刑法分則所定罰金之貨幣單位改為「新臺幣」，就其所定數
    額提高三十倍，亦為「新臺幣一萬五千元」，是刑法施行法
    第一條之一施行後，罰金刑貨幣單位雖有「新臺幣」之更易
    ，惟適用結果之罰金額度則無二致，就罰金法定刑提高之「
    刑罰權規範內容」並無利或不利之變更，自不生新舊法之比
    較問題，惟應適用具特別法性質之刑法施行法第一條之一規
    定。
(三)易科罰金部分
    被告行為時之修正前刑法第四十一條第一項前段規定：「犯
    最重本刑為五年以下有期徒刑以下之刑之罪，而受六個月以
    下有期徒刑或拘役之宣告，因身體、教育、職業、家庭之關
    係或其他正當事由，執行顯有困難者，得以一元以上三元以
    下折算一日，易科罰金。」，又被告行為時之易科罰金折算
    標準，修正前罰金罰鍰提高標準條例第二條前段（現已刪除
    ）規定，就其原定數額提高為一百倍折算一日，則本件被告
    行為時之易科罰金折算標準，應以銀元一百元或二百元或三
    百元折算一日，經折算為新臺幣後，應以新臺幣三百元或六
    百元或九百元折算為一日。惟新修正刑法第四十一條第一項
    前段則規定：「犯最重本刑為五年以下有期徒刑以下之刑之
    罪，而受六個月以下有期徒刑或拘役之宣告者，得以新臺幣
    一千元、二千元或三千元折算一日，易科罰金。」，比較修
    正前、後之易科罰金折算標準，以修正前之刑法規定，較有
    利於被告。
(五)共同正犯部分
    修正後刑法第二十八條規定：「二人以上共同實行犯罪之行
    為者，皆為正犯」，第五十五條則規定：「一行為而觸犯數
    罪名者，從一重處斷。但不得科以較輕罪名所定最輕本刑以
    下之刑」，前者將舊法之「實施」修正為「實行」，後者則
    增列但書部分，然上開修正皆僅係科刑之限制，為法理之明
    文化，非屬法律之變更，不生比較適用之問題，附予敘明。
(五)綜上法律修正前、後之比較，揆諸前揭說明及修正後刑法第
    二條第一項之「從舊從輕」原則，本件以適用修正前之相關
    刑罰法律，對被告較為有利。
四、論罪科刑
    核被告甲○○所為，係犯刑法第二百十六條、第二百十四條
    行使使公務員登載不實文書罪，其與洪藍間有犯意聯絡及行
    為分擔，為共同正犯，而利用不知情之旅行社代辦人員張銘
    剛，向入出境管理局行使上開登載不實之戶籍謄本及「大陸
    地區人民進入臺灣地區保證書」，為間接正犯，又所犯使公
    務員於職務上所掌公文書登載不實之低度行為，應為行使之
    高度行為所吸收，不另論罪。爰審酌被告正值青壯，以假結
    婚之方式，來臺謀生，影響戶政機關管理人口之正確性，然
    念其於犯後坦認犯行，態度尚佳，及來臺之方式、手段及所
    從事之工作等一切情狀，量處有期徒刑三月，並諭知易科罰
    金之折算標準。
五、應依刑事訴訟法第二百七十三條之一第一項、第二百九十九
    條第一項前段、第三百十條之二、第四百五十四條第一項，
    刑法第二條第一項前段、第二十八條、第二百十六條、第二
    百十四條、（修正前）第四十一條第一項，刑法施行法第一
    條之一第一項、第二項前段，修正前罰金罰鍰提高標準條例
    第二條，現行法規所定貨幣單位折算新臺幣條例第二條，判
    決如主文。
六、如不服本判決，應自收受送達之日起十日內，向本院提起上
    訴（應附繕本）。
本案經檢察官曹哲寧到庭執行職務
中    華    民    國    95    年    11    月    8    日
                  刑事第二庭    法  官  林青怡
上列正本證明與原本無異。
如不服本判決，應於判決送達後10日內向本院提出上訴狀（應附
繕本）。告訴人或被害人如對於本判決不服者，應具備理由請求
檢察官上訴，其上訴期間之計算係以檢察官收受判決正本之日期
為準。
中    華    民    國    95    年    11    月    8    日
                                書記官  李佳惠
刑法第二百十四條
明知為不實之事項，而使公務員登載於職務上所掌之公文書，足
以生損害於公眾或他人者，處三年以下有期徒刑、拘役或五百元
以下罰金。
刑法第二百十六條
行使第二百十條至第二百十五條之文書者，依偽造、變造文書或
登載不實事項或使登載不實事項之規定處斷。


司法院資訊處製作；財團法人民間司法改革基金會備份。
